【裁判字號】    97,訴,273
【裁判日期】    971106
【裁判案由】    違反森林法等
【裁判全文】
臺灣臺東地方法院刑事判決               97年度訴字第273號
公  訴  人  臺灣臺東地方法院檢察署檢察官
被      告  甲○○
            丙○○
上列被告等因違反森林法案件，經檢察官聲請以簡易判決處刑（
97年度速偵字第129號），本院臺東簡易庭受理後（本院97年度
東簡字第268號），認不宜逕以簡易判決處刑，簽移本院改行通
常程序審理，本院依簡式審判程序審理判決如下：
    主    文
甲○○、丙○○結夥二人以上，於保安林竊取森林副產物，各處
有期徒刑肆月，如易科罰金，均以新臺幣壹仟元折算壹日，各併
科罰金新臺幣壹仟伍佰元，罰金如易服勞役，均以新臺幣壹仟元
折算壹日。均緩刑貳年。扣案之鐮刀壹支及未扣案之麻袋貳個均
沒收。
    犯罪事實
一、甲○○與丙○○2人於民國97年9月2日上午10時30分許，行
    經臺東縣池上鄉成功事業林區國有第1林班，由林春來向行
    政院農業委員會林務局承租之第2、3號地保安林內時，基於
    意圖為自己不法所有之犯意聯絡，由甲○○持其所有客觀上
    具危險性、可供兇器使用之鐮刀1支，盜採林春來所種植之
    麻竹筍15支（共重20公斤，價值新臺幣500元），交由在旁
    之丙○○裝入甲○○所有之麻袋2個（未扣案），甫經得手
    ，即為警巡查時當場查獲，並扣得上開甲○○所有，用於竊
    取麻竹筍之鐮刀1支，而悉上情。
二、案經臺東縣警察局關山分局報告臺灣臺東地方法院檢察署檢
    察官偵查起訴。
    理    由
一、據以論罪之證據名稱：
（一）被告甲○○、丙○○於警詢、偵訊及本院審理時之自白。
（二）證人即被害人林春來於警詢時之證述。
（三）國有林地出租造林契約書影本1份、贓物認領保管單1紙，
      被告2人盜採麻竹筍之位置圖、刑案現場測繪圖各1份，現
      場照片4張；行政院農業委員會林務局97年9月25日農授林
      務字第0970152423號函（被告2人竊盜地點係屬保安林地
      ）、行政院農業委員會林務局臺東林區管理處97年10月6
      日東祕字第0977210801號函（被告2人竊取之麻竹筍為森
      林副產物，山價為每公斤新臺幣25元）各1份。
（四）扣案之鐮刀1支。
（五）綜上各節相互參研，堪認被告2人上開任意性自白確與事
      實相符，應堪採信。本件事證已臻明確，被告2人前揭犯
      行洵堪認定，應予依法論科。
二、論罪與科刑：
（一）按森林法竊盜罪為刑法竊盜罪之特別法，依特別法優於普
      通法原則，自應優先適用森林法竊盜罪處斷。次按森林係
      指林地及其群生竹、木之總稱，森林法第3條第1項定有明
      文。故是否為森林，應就林地整體觀察，凡林地及群生竹
      林，皆為森林（最高法院76年臺上字第925號、88年度臺
      上字第2123號判決意旨可參）。又所謂森林「副產物」，
      係指樹皮、樹脂、種實、落枝、樹葉、灌藤、竹筍、草類
      、菌類及其他主產物以外之林產物，國有林林產物處分規
      則第3條第2款定有明文，本件被竊之麻竹筍，屬竹筍類，
      為森林副產物。被告2人未經主管機關許可，前往行政院
      農業委員會林務局臺東林區管理處成功事業區第1林班地
      內，竊取被害人種植之森林副產物麻竹筍，而該處係屬保
      安林地，為森林法施行細則第3條第1項第3款之「林地」
      （參行政院農業委員會林務局上開函文），且有群生竹林
      、樹木，而為森林之一部，有卷附照片4張可按（見警卷
      第13至14頁），本案自有森林法處罰規定之適用。
（二）核被告2人所為，均係犯森林法第52條第1項第1款、第4款
      於保安林結夥二人以上，竊取麻竹筍之加重竊取森林副產
      物罪。被告2人彼此間有犯意之聯絡及行為之分擔，為共
      同正犯。被告2人竊盜所用之鐮刀為金屬製器械，質地堅
      硬，形式銳利，客觀上均足對人之生命、身體、安全構成
      威脅，為具有危險性之兇器，被告2人攜帶並以之為行竊
      工具，雖亦構成森林法第50條之竊取森林副產物罪，應依
      刑法第321條第1項第3款攜帶兇器竊盜罪論處，惟按森林
      法第52條第1項各款之規定為同法第50條之特別規定，亦
      即除竊取森林副產物之行為外，另增該項各款之加重要件
      ，依法條競合之特別關係理論，應以森林法第52條第1項
      第1款、第4款規定論罪。又犯該罪兼具數款加重情形時，
      因竊取行為祇有一個，仍祇成立一罪，尚非法條競合或犯
      罪競合（最高法院69年台上字第3945號判例意旨參照），
      是被告2人於保安林結夥二人以上，竊取森林副產物，其
      等雖兼具該罪二款加重情形，惟僅有一竊取行為，只成立
      一罪。又檢察官聲請簡易判決處刑書固認被告2人係犯刑
      法第321條第1項第3款之加重竊盜罪，惟業經公訴人於本
      院審理時，當庭更正起訴法條為森林法第52條第1項第1款
      、第4款，本院自無庸變更起訴法條，附此說明。
（三）按刑法第59條規定，犯罪之情狀可憫恕，認科以最低度刑
      仍嫌過重者，得酌量減輕其刑，同法第57條規定，科刑時
      應以行為人之責任為基礎，並審酌一切情狀，尤應注意下
      列事項（共10款），為科刑重輕之標準，兩條適用上固有
      區別，惟所謂「犯罪之情狀」與「一切情形」云云，並非
      有截然不同之領域，於裁判上酌減其刑時，應就犯罪一切
      情狀（包括第57條所列舉之10款事項），予以全盤考量，
      審酌其犯罪有情輕法重之事由（即判例所稱有特殊之原因
      與環境等等，在客觀上足以引起一般同情，以及宣告法定
      低度刑，是否猶嫌過重），以為判斷。故適用第59條酌量
      減輕其刑時，並不排除第57條所列舉10款事由之審酌，惟
      其程度應達於有情輕法重之情事，始可予以酌減（最高法
      院70年度第6次刑事庭會議決議參照）。經查，被告2人均
      無固定職業，其所為上開犯行，乃臨時起意為之，核其性
      質，實屬偶發之竊盜犯行，審酌前開各端，被告2人所為
      本件竊盜犯行，與一般不事生產、遊手好閒之徒，為求不
      勞而獲，以攜帶兇器、結夥方式竊盜之情形顯然不同，且
      次數僅有一次，竊取之數量亦微，所生之危害不高，綜論
      其2人涉案犯罪情節、素行紀錄、智識程度、犯罪動機、
      目的、手段及造成社會整體侵害程度，參諸上開最高法院
      決議意旨，其犯罪情狀衡諸一般常情，容有情輕法重之處
      ，本院認為倘逕科處法定最低本刑6月以上有期徒刑，顯
      有量刑失衡之虞，自應依刑法第59條規定均酌減其刑。爰
      審酌被告2人因一時貪念之犯罪動機、目的、所竊森林副
      產物之數量不多、然對森林保育已生危害，並衡其等犯罪
      後均承認犯行，犯後態度尚佳等一切情狀，分別量處如主
      文所示之刑，並均諭知易科罰金之折算標準。又本件所竊
      取之麻竹筍經行政院農業委員員林務局臺東林區管理處查
      定之山價為每公斤新臺幣25元，被告2人所竊麻竹筍共重
      20公斤，其總山價為新臺幣500元，則本院據此核算而均
      予併科該贓額3倍之罰金即新臺幣1500元，並均諭知罰金
      如易服勞役之折算標準。
（四）被告2人均未曾因故意犯罪受有期徒刑以上刑之宣告，有
      臺灣高等法院被告等前案紀錄表2份在卷可稽，合於刑法
      第74條第1項第1款之緩刑規定，被告2人因一時失律而罹
      刑典，其等經此偵審程序，應知悔悟，記取教訓，為勵其
      自新，並衡量其等之家庭、經濟狀況，均諭知緩刑2年之
      宣告。末按刑法第38條第3項係規定「犯罪行為人」所有
      供犯罪所用之物，得宣告沒收，並非規定屬「被告」所有
      之物，始得宣告沒收，而共同正犯於意思聯絡範圍內，組
      成一共犯團體，團體中之任何成員均為「犯罪行為人」，
      供犯罪所用之物，只要屬於「犯罪行為人」所有，均得宣
      告沒收，不以必屬於本件被告所有者為限（最高法院92年
      度台上字第787號判決意旨參照）。扣案之鐮刀1支及未扣
      案之麻袋2個，係供被告2人竊取上開麻竹筍所用之物，且
      屬被告甲○○所有，業據被告2人供明在卷，被告2人既屬
      共同正犯，參諸前揭說明，上開工具自應依刑法38條第1
      項第2款之規定宣告沒收。
三、應適用之法條：
    依刑事訴訟法第452條、第273條之1第1項、第299條第1項前
    段、第310條之2、第454條，森林法第52條第1項第1款、第4
    款，刑法第11條前段、第28條、第59條、第41條第1項前段
    、第42條第3項前段、第74條第1項第1款、第38條第1項第2
    款，判決如主文。
本案經檢察官乙○○到庭執行職務
中    華    民    國    97    年    11    月    6    日
                  刑事第二庭    法  官  盧亨龍
以上正本證明與原本無異。
如不服本判決應於收受本判決後10日內向本院提出上訴書狀；上
訴書狀應敘述具體理由。未敘述上訴理由者，應於上訴期間屆滿
後20日內向本院補提理由書狀（均須按他造當事人之人數附繕本
）。「切勿逕送上級法院」。
告訴人或被害人對於本判決如有不服，請書具不服之理由狀，請
求檢察官上訴者，其上訴期間之計算係以檢察官收受判決正本之
日期為準。
                                書記官  石佳琪
中    華    民    國    97    年    11    月    7     日
附錄本案論罪科刑法條全文：
森林法第52條
竊取森林主、副產物而有左列情形之一者，處六月以上五年以下
有期徒刑，併科贓額二倍以上五倍以下罰金：
一、於保安林犯之者。
二、依機關之委託或其他契約，有保護森林義務之人犯之者。
三、於行使林產採取權時犯之者。
四、結夥二人以上或僱使他人犯之者。
五、以贓物為原料，製造木炭、松節油、其他物品或培植菇類者。
六、為搬運贓物，使用牲口、船舶、車輛，或有搬運造材之設備者。
七、掘採、毀壞、燒燬或隱蔽根株，以圖罪跡之湮滅者。
八、以贓物燃料，使用於礦物之採取，精製石灰、磚瓦或其他物
    品之製造者。
前項未遂犯罰之。
第一項第五款所製物品，以贓物論，沒收之。


司法院資訊處製作；財團法人民間司法改革基金會備份。
